【裁判字號】    95,小,3
【裁判日期】    950504
【裁判案由】    損害賠償
【裁判全文】
臺灣士林地方法院民事判決                 95年度小字第3號
原      告  萬泰國際物流有限公司
法定代理人  甲○○
訴訟代理人  丙○○
被      告  戊○○
            丁○○
共      同
訴訟代理人  乙○○
上列當事人間請求損害賠償事件，本院於民國95年4月20日言詞
辯論終結，判決如下：
    主      文
被告戊○○應給付原告新臺幣壹萬肆仟伍佰肆拾壹元及自民國95
年1 月18日起至清償日止，按週年利率5%計算之利息。
原告其餘之訴駁回。
訴訟費用由被告戊○○負擔。
    事實及理由
一、本件原告起訴主張：原告公司為拓展業務，關於業務員業績
    獎金制係依客戶與原告間往來金額之一定比例計算之，而原
    告公司與客戶往來金額、促成交易之業務員姓名以及應分配
    予業務員之利潤金額，皆由原告公司OP操作員輸入相關資料
    ，建構利潤分析表之檔案。被告丁○○及戊○○係夫妻，先
    後於民國91年9 月18日及91年12月23日至原告公司擔任負責
    國外帳單、聯絡客戶、提單資料之填載、安排船期、詢價及
    聯絡目的港卸貨事宜之香港航線OP操作人員及攬貨運送之業
    務員；惟被告丁○○於任職原告公司期間，為使被告戊○○
    詐領業績獎金，於其業務上所操作之文書上虛報數字，致被
    告戊○○溢領92年7 月份、8 月份業績獎金各新臺幣（下同
    ）9,514 元、489 元，合計共10,003元；又被告戊○○於在
    職期間佯稱支付客戶佣金之用，取得原告開立之支票（下稱
    「系爭支票」）後，竟將系爭支票款項共4,538 元存入被告
    丁○○帳戶，致原告受有損害，爰依民法第179 條之規定，
    訴請被告返還其所受之不法利益14,541元及遲延利息等語。
    並聲明：被告應連帶給付原告14,541元及自起訴狀繕本送達
    翌日起至清償日止，按週年利率5%計算之利息。
二、被告則以：原告所主張之事實，業已向臺灣士林地方法院檢
    察署提出業務上文書登載不實、背信、詐欺取財、侵占、偽
    造有價證券等告訴，並經不起訴處分確定，有該署94年度偵
    字第291 號不起訴處分書可稽，且被告戊○○請領業績獎金
    均經原告審核後准許，被告並無詐領業績獎金之情事，又原
    告於核發被告戊○○92年7 月份業績獎金時，被告戊○○因
    逾期收回帳款之扣款1,397 元，應於收回帳款後退還予被告
    戊○○，至於支付予客戶之佣金支票，被告戊○○係先存入
    被告丁○○之帳戶，再提領現金付予客戶，故原告主張洵屬
    無據等語，資為抗辯。並聲明：(一)原告之訴駁回。(二)如受不
    利判決，願供擔保請准宣告免為假執行。
三、兩造不爭執之事實：
   (一)被告戊○○於91年12月23日至92年10月31日任職於原告公
     司擔任攬貨運送之業務員。
   (二)被告丁○○於任職原告公司期間，係負責國外帳單、聯絡
     客戶、提單資料之填載、安排船期、詢價及聯絡目的港卸
     貨事宜之香港航線OP操作人員，就被告戊○○於92年7、8
     月之帳務報表確有記載錯誤之情事。
   (三)原告公司所簽發之系爭支票，已於92年11月14日存入被告
     丁○○之銀行帳戶。
   (四)原告公司於核發被告戊○○92年7月之業績獎金時，已扣除
     因逾期收回帳款之罰款1,397元。
五、得心證之理由：
    原告主張被告任職於原告公司期間，以虛報業績獎金及將系
    爭支票款項據為己有之方式，向原告公司詐領14,541元之事
    實，惟為被告所否認，並以前揭情詞置辯。是本件爭點應為
    ：(一)被告戊○○是否有溢領業績獎金10,003元？(二)原告公司
    對被告戊○○因逾期收回帳款而扣款1,397元，是否應於收
    回帳款後返還予被告戊○○？(三)被告戊○○是否有將應交付
    予客戶之佣金4,538元據為己有？茲分述如下：
  (一)被告戊○○是否有溢領業績獎金10,003元？
    原告主張被告戊○○溢領92年7月份、8月份業績獎金各9,51
    4元、489元，合計共10,003元之事實，業據其提出與所述相
    符之SALES業績獎金申請單影本、浮報業績獎金計算書、每
    票貨利潤分析表、DEBIT NOTE、業務員利潤分析表為證，並
    為被告所不爭執（詳見本院95年4月20日言詞辯論筆錄），
    且被告丁○○於臺灣士林地方法院檢察署94年度偵字第291
    號刑事案件偵查中，亦坦承有製作報表錯誤之情形等語，堪
    認原告此部分之主張為真正。
  (二)原告公司對被告戊○○因逾期收回帳款而扣款1,397元，是
    否應於收回帳款後返還予被告戊○○？
    1.原告主張伊訂有業務員逾期收回帳款之罰款規定，並於業
      務員請領業績獎金時予以扣除，縱日後公司收回帳款，上
      開罰款亦不會退回給業務員等情，業據其提出與所述相符
      之「逾期帳款扣％」規定在卷可稽，並經證人即原告公司
      香港線課長李佩玲於95年4 月20日本院言詞辯論時到場證
      述明確，且原告於92年1 月6 日發布此一扣款規定時，被
      告戊○○已進入原告公司任職，證人李佩玲並證稱原告公
      司會發電子郵件通知員工等語，況依被告戊○○92年7 月
      份之SALES 業績獎金申請單顯示，其上確有一欄專門用來
      記載「逾期帳款客戶名稱」、「實際兌現日」、「逾期金
      額」、「逾期天數」、「扣％數」以及最後計算「TOTAL
      應得獎金％數」之欄位，顯見原告公司確訂有業務員逾期
      收回帳款之罰款規定，並已公告周知，是被告戊○○辯稱
      伊不知有此規定等語，不足採信。
    2.而上開規定既屬於處罰之性質，即與預扣薪資之情形有異
      ，亦與原告公司是否因此受有損害無關，原告公司更無於
      收回帳款後，將扣款退還業務員之理。是被告戊○○辯稱
      上開罰款屬於預扣薪資之規定，對於被告戊○○不生效力
      ，且原告於收回逾期帳款後，已無損害，應返還扣款
      1,397 元等語，即難憑採。
    3.又上開規定應屬工作規則之性質，並不以經員工同意及送
      勞工局審核為生效要件；且因原告公司所屬之業務員本即
      負有向客戶收回帳款之義務，而原告公司以業務員就該客
      戶所得領取之業績獎金作為罰款之上限，亦屬合理，是原
      告公司針對業務員逾期收回帳款訂定合理罰則，並不違反
      平等原則。故被告辯稱上開規定，違反勞基法中不得預扣
      薪資之規定，且未經被告戊○○同意即由原告公司片面實
      施，亦未送勞工局審核，又違反平等原則，對被告戊○○
      不生效力等情，亦不足採。
  (三)被告戊○○是否有將應交付予客戶之佣金4,538元據為己有？
    被告戊○○於在職期間向原告取得應交付予客戶之系爭面額
    共4,538 元之佣金支票後，存入被告丁○○帳戶等情，已如
    前述。被告戊○○雖辯稱伊已提領現金交付予客戶，惟為原
    告所否認，被告戊○○就此亦無法舉證以實其說，自不足採
    ，是原告主張被告戊○○將應交付予客戶之佣金4,538 元據
    為己有一節，堪予採信。至於被告戊○○復辯稱，退佣款項
    係由業務員之業績獎金中扣掉，而非原告公司出錢付給客戶
    ，故被告戊○○縱未將佣金交付給客戶，該筆款項亦屬被告
    戊○○所應得獎金之一部分等語，亦為原告所否認，而證人
    李佩玲於上開期日到場證稱，原告公司於計算業務員之業績
    獎金時，係將該業務員所創造之業績扣除所有支出（包括佣
    金支出）後，再提撥一定比例給業務員作為獎金，並非由業
    務員之業績獎金提撥部分金額作為佣金支出等語，顯見被告
    戊○○所辯上情，亦難憑採。
  (四)按無法律上之原因而受利益，致他人受損害者，應返還其利
    益；雖有法律上之原因，而其後已不存在者，亦同。民法第
    179 條定有明文。次按於給付不當得利之法律關係，應依給
    付關係決定不當得利請求權之當事人，由給付者向受領者請
    求返還其欠缺給付目的即無法律上原因而受領之利益。所謂
    給付，係指基於一定目的而有意識地增加他人之財產，學說
    上稱為「雙重目的性」，一方面得以給付關係決定不當得利
    請求權之當事人，另一方面得以當事人所欲實現目的之是否
    達成，認定法律上原因之有無，並組成給付不當得利之類型
    （詳參王澤鑑著，民法債編總論第二冊「不當得利」，第28
    至29、66頁，80年10月5 版）。本件被告戊○○確有溢領92
    年7 月、8 月業績獎金共10,003元，並將原告交付應支付予
    客戶之系爭佣金票款共4,538 元據為己有，均如前述，則原
    告基於民法第179 條之規定，訴請被告戊○○返還上開款項
    共14,541元及自起訴狀繕本送達翌日即95年1 月18日起至清
    償日止，按週年利率5%計算之法定遲延利息，為有理由，應
    予准許。而被告丁○○既非自原告受領上開給付之人，即非
    不當得利之受領人，是原告訴請被告丁○○應與被告戊○○
    就上開返還義務負連帶給付責任，即屬無據，為無理由，應
    予駁回。又原告並未就其勝訴部分，聲請宣告假執行，是被
    告戊○○陳明願供擔保，請准宣告免為假執行，即無必要，
    附此敘明。
六、本件判決基礎已臻明確，兩造其餘之攻擊防禦方法及訴訟資
    料經本院斟酌後，核與判決不生影響，無一一論述之必要，
    併予敘明。
據上論結，原告之訴為有理由，依民事訴訟法第79條、第85條第
1項但書，判決如主文。
中    華    民    國    95    年    5     月    4     日
                  民事第二庭  法  官  張國勳
以上正本證明與原本無異。
如對本判決上訴，應於判決送達後20日內，向本院提出上訴狀並
應記載上訴理由，表明關於原判決所違背之法令及具體內容與依
訴訟資料可認為原判決有違背法令之具體事實，如於本判決宣示
後送達前提起上訴者，應於判決送達後20日內補提上訴理由書（
須附繕本）。
中    華    民    國    95    年    5     月    5     日
                              書記官  秦慧綺


司法院資訊處製作；財團法人民間司法改革基金會備份。
